【裁判字號】    90,訴,806
【裁判日期】    901231
【裁判案由】    偽造文書
【裁判全文】
臺灣屏東地方法院刑事判決                            九十年度訴字第八六號
    公  訴  人  臺灣屏東地方法院檢察署檢察官
    被      告  戊○○
                乙○○
    右二人共同
    選任辯護人  陳里己
                歐陽志宏
    被      告  己○○
右列被告等因偽造文書案件，經檢察官提起公訴（八十九年度偵字第四０一六號、九
十年度調偵字第二二號），本院判決如左：
     主  文
戊○○、乙○○、己○○均無罪。
     理  由
一、本件公訴意旨略以：被告戊○○、乙○○與告訴人丁○○、丙○○係兄弟，其四
    人之父張萬進（業於民國九十年二月七日死亡）於民國八十八年十一月間起即已
    智能退化，不能言語，被告戊○○、乙○○二人見有機可趁，明知張萬進並未表
    示要將其所有之財產轉讓予其二人，竟夥同知情之代書己○○，三人共同基於偽
    造文書之概括犯意，由戊○○、乙○○先將張萬進委由其二人代為保管之印鑑章
    交予被告己○○，於八十九年五月五日偽簽張萬進之署押於土地贈與所有權移轉
    契約書二份，並由己○○於同年月三十一日持以向屏東縣恆春鎮地政事務所行使
    ，將張萬進所有座落恆春鎮○○段四六五之七，（面積三千九百三十平方公尺）
    全部土地以贈與名義過戶予乙○○，另將同段四二九地號（面積七百六十八平方
    公尺）持分二分之一、四二九之二（面積七千六百五十八平方公尺）持分二分之
    一土地以贈與名義過戶予戊○○，致該管承辦人員不察，乃登載於職務上掌管之
    文書，足生損害於地政機關管理地籍資料之正確性與張萬進及張萬進繼承人丁○○、丙○○。被告己○○則明知張萬進已神智不清，無法處理財產，竟於台灣屏
    東地方法院檢察署八十九年六月二十四日偵查中，經具結後仍偽稱上揭過戶業經
    張萬進於車上告知，同意過戶予戊○○二人等語，因認被告乙○○、戊○○、己○○共同涉犯刑法第二百十六條、第二百十條之行使偽造私文書罪及同法第二百
    十四條之使公務員登載不實罪嫌。
二、按犯罪事實應依證據認定之，無證據不得推定其犯罪事實；又不能證明被告犯罪
    者，應諭知無罪之判決，刑事訴訟法第一百五十四條、第三百零一條第一項前段
    分別定有明文。又告訴人之告訴，係以使被告受刑事訴追為目的，是其陳述是否
    與事實相符，仍應調查其他證據以資審認；證據資料之證明程度，需通常人均不
    致有所懷疑而確信其為真實者，始得採為有罪之認定，如仍有合理懷疑時，應為
    無罪之諭知，最高法院分別著有五十二年臺上字第一三○○號及七十六年台上字
    第四九八六號判例可為參照。
三、公訴人認被告三人涉有上開犯行，無非係以證人倪威光即張萬進主治醫生之證詞
    ，且張萬進有兒子四人，不可能獨厚被告乙○○、戊○○等為主要論據，然被告
    乙○○、戊○○、己○○均矢口否認有何偽造文書犯行，被告乙○○、戊○○辯
    稱：土地是父親同意贈與的，八十八年十二月八日曾帶父親張萬進至被告己○○
    之事務所，填寫土地所有權移轉契約書，並至戶政機關辦理印鑑證明，當時張萬
    進神智仍清楚，只是行動不方便，張萬進曾表示因丁○○將現金花光、丙○○又
    不願與之同住，故僅將土地贈與其二人等語，被告己○○則辯稱：辦理土地贈與
    事宜有經過張萬進同意，八十八年十二月八日張萬進由兒子乙○○、戊○○陪同
    至事務所，表示欲辦理土地贈與，張萬進因行動不便，並未下車，是伊至車上詢
    問，張萬進說要將土地過戶予兒子，張萬進當時神智清楚，只是有點重聽，因農
    業發展條例至八十九年一月二十六日始修正公布，故本件土地贈與移轉登記延宕
    至八十九年五月五日才辦理等語。
四、經查：
（一）、案外人張萬進係被告乙○○、戊○○及告訴人丁○○、丙○○之父，已於九
        十年二月七日過世，生前並未經法院宣告為禁治產人一節，經被告乙○○、
        戊○○及告訴人丁○○、丙○○陳述甚詳，張萬進曾於八十八年十二月八日
        至屏東縣恆春鎮戶政事務所辦理印鑑證明，由承辦之戶政人員至張萬進乘坐
        之車上以台語詢問，張萬進確實表示要辦理印鑑證明，神智處於可以回答問
        話之狀態等情，業據證人甲○○即恆春鎮戶政事務所戶籍員於本院審理中具
        結證述屬實（見九十年十二月四日訊問筆錄），核與被告己○○於本願九十
        年十一月十三日調查程序中供稱之「（問：八十九年五月五日土地所有權移
        轉契約書二紙是何人所寫？）是當天要辦理土地所有權移轉時填上的；（契
        約書是何人拿過去的？）是八十八年十二月八日在事務所寫好的；（寫契約
        書時張萬進本人有無在場？）他有去坐在車上；（張萬進如何跟你說？）他
        行動不方便，坐在外面車上，我寫好出去問他說，是否要將土地過戶登記給
        兒子，他回答說要；（你問張萬進時，他人意識是否清楚？）清楚」等語相
        符，再參以證人張月香即張萬進之女於偵查中證稱「張萬進是有一點老人癡
        呆，他行動不便，不能講話只有最後插管的幾天」等語（見九十年五月十二
        日偵訊筆錄），是張萬進於八十八年年底時，縱因年老體衰而偶有神智不清
        之狀況，然其既未經宣告為禁治產人，趁其精神狀況較佳時，至戶政機關辦
        理印鑑登記後為財產之處分，實屬合情、合法之事，被告三人上開辯解，與
        常情無悖而值採信。
（二）、公訴人雖引證人倪威光之證詞，認定張萬進於八十八年十一月間已無法正確
        表達言語，不可能同意將土地贈與被告乙○○、戊○○，然張萬進之精神狀
        況並未經完整、詳實之精神鑑定過程加以鑑定，卷附佑生醫院病歷資料亦僅
        於八十八年十一月九日診斷證明上記載「病名(1)左大腿骨折(2)雙下肢癱瘓，
        醫囑：病人因上述疾病，已長期臥床，需要別人照顧、追蹤」，此等病狀與
        上開證人甲○○及被告己○○所稱，見到張萬進當時行動不便之情形相符，
        況依上開病歷記載，張萬進自八十八年九月間至八十九年六月間於佑生綜合
        醫院診療之病症均為慢性支氣管炎、急性上呼吸道感染、慢性阻塞性氣喘等
        呼吸系統疾病，與精神狀態疾病均無關連，證人倪威光之證詞應為其個人臆
        測之詞，尚不得採為認定被告三人有罪之證據。
（三）、公訴人又以若被告己○○之辯解屬實，為何於辦理印鑑證明及簽訂土地贈與
        所有權移轉契約書後近半年始辦理土地移轉登記？此舉顯違常情，認定被告
        等人所辯不足採信，然被告乙○○、戊○○二人本無自耕農身份，直至八十
        九年一月二十六日農業發展條例修正公布，行政院農業委會於八十九年二月
        十五日訂定農業用地做農用證明核發暫行處理原則後，被告乙○○、戊○○
        始能依上開規定，辦理農地贈與移轉事宜，並無違背常情之處。
（四）、至公訴人以詢問被告乙○○、戊○○之姊姊黃張錦雀、張月香「將被告乙○○、戊○○抓去關，有無意見？」等語，其二人稱「並無意見」而推論被告
        乙○○、戊○○涉有上開犯行，不僅有違「無罪推定原則」，且有脅迫取證
        之嫌疑，證人黃張錦雀、張月香之證詞亦無從做為認定被告乙○○、戊○○
        涉有上開犯行之依據。
五、綜上所述，公訴人認定被告三人犯嫌所憑之證據，即未達通常一般人均不致有所
    懷疑，而得以確信其為真實之程度，此外復查無其他積極證據足認被告乙○○、
    戊○○、己○○三人確有公訴人所指之犯行，揆諸前揭法條及判例，自應為被告
    三人無罪之諭知。
據上論斷，應依刑事訴訟法第三百零一條第一項，判決如主文。
本案經檢察官陳新君到庭執行職務。
中      華      民      國    九十      年     十二     月    三十一    日
                                          臺灣屏東地方法院刑事第三庭
                                              審判長法  官  黃國永
                                                    法  官  余德正
                                                    法  官  陳姵君
右正本證明與原本無異。
對於本判決如有不服應於收受送達後十日內向本院提出上訴書狀上訴於台灣高等法院
高雄分院並按他造當事人之人數附具繕本。
                                                  書記官   蔡德章
中      華      民      國      九十      年    十二    月    三十一    日
得上訴


司法院資訊處製作；財團法人民間司法改革基金會備份。
